【裁判字號】    98,交簡上,204
【裁判日期】    990127
【裁判案由】    過失傷害
【裁判全文】
臺灣高雄地方法院刑事判決           98年度交簡上字第204號
上  訴  人  臺灣高雄地方法院檢察署檢察官
被      告  甲○○
上列上訴人因被告過失傷害案件，不服本院交通法庭民國98年5
月18日98年度審交簡字第2161號第一審刑事簡易判決（聲請簡易
判決處刑案號：97年度偵字第33369 號），提起上訴，本院管轄
之第二審合議庭認不應適用簡易程序，改依通常程序，自為第一
審判決如下：
    主  文
原判決撤銷。
甲○○犯業務過失傷害致人重傷害罪，處有期徒刑拾月。
    事  實
一、甲○○負責駕駛聖雲宮所有車牌號碼WO-2275 號之自用小貨
    車，協助清運高雄市後勁地區居民對中國石油公司高雄煉油
    廠（下稱煉油廠）抗爭活動所產生之垃圾等工作，駕車清運
    垃圾乃其附隨之業務，為從事業務之人，且汽車駕照業經吊
    銷。其於民國97年4 月13日凌晨3 時45分許，駕駛上開小貨
    車欲前往煉油廠附近之新北門清運垃圾，沿高雄市○○區○
    ○路由北往南行駛，行至煉油廠新北門前時，本應注意在劃
    有分向限制線之路段，不得駛入來車之車道內，且轉彎車應
    禮讓直行車先行，而依當時狀況天候晴朗，夜間有照明，道
    路乾燥無缺陷或障礙物，視距良好，亦即客觀環境上並無不
    能注意之情事，卻疏未注意對向車道上丁○○所騎乘之車牌
    號碼F78-732 號重型機車正直行而來，仍貿然左轉，駕駛前
    開小貨車逆向駛入後昌路由南往北方向外側慢車道，而丁○
    ○明知服用酒類已處於不能安全駕駛之狀態者，不得駕駛動
    力交通工具，仍於飲酒後，已達不能安全駕駛之狀態，騎乘
    車牌號碼F78-732 號重型機車，沿有設置閃光黃燈號誌之後
    昌路由南往北方向行駛，行至上開地點時，因上述酒後駕車
    以致注意力減退而疏未注意車前狀況，並未於設置閃光黃燈
    號誌路段小心慢行通過，而當時天候晴朗、夜間有照明，柏
    油路面，道路乾燥無缺陷亦無障礙物，且視距良好，並無不
    能注意之情事，竟疏未注意，甲○○所駕小貨車右前車頭即
    與丁○○所騎乘機車之車頭碰撞，丁○○因而人車倒地，並
    受有右側近端股骨骨折併疑腔室症候群、頭部外傷及頭皮撕
    裂傷、骨盆骨折，而經追蹤治療後，丁○○右下肢腰薦神經
    叢仍嚴重損傷至無力、垂足及感覺障礙，難以治癒，因而受
    有右下肢毀敗，無法治療回復之重傷害。甲○○肇事後，於
    尚未被有偵查犯罪職權之機關或公務員發覺前，即停留在車
    禍現場向前來處理之警員坦承其為肇事人，而自首並接受裁
    判。嗣丁○○經送醫急救後，於97年4 月13日上午3 時35分
    許，在國軍左營總醫院以抽血檢驗方式，測得其血液酒精濃
    度為191h，（即呼氣酒精濃度達到每公升0.95毫克），始查
    悉上情。
二、案經甲○○自首及丁○○訴由臺灣高雄地方法院檢察署檢察
    官偵查起訴。
    理  由
一、證據能力部分：
（一）本判決所引之傳聞證據，當事人均同意列為證據，本院審
      酌上開證據之取得過程並無瑕疵，又與待證事實具有關聯
      性，證明力亦非明顯過低，採為本案證據具有適當性，依
      刑事訴訟法第159 條之5 第1 項規定，得為證據。
（二）又傳聞法則乃對於被告以外之人於審判外之言詞或書面陳
      述，亦即針對被告以外之人於審判外以言詞或書面所為之
      供述證據所為之規範。卷附現場照片20張、日間照片8 張
      ，乃以科學、機械之方式對於查獲當時之情況所為忠實且
      正確之紀錄，性質上並非供述證據，故無傳聞法則之適用
      ，於此又查無不得為證據之狀況，自均具有證據能力。
二、訊據被告固不否認於上揭時、地確有因未禮讓直行車、違規
    左轉、逆向行駛之過失，與被害人發生碰撞，並使被害人因
    而受有重傷害等情，惟矢口否認其駕車係屬業務上行為，並
    辯稱：我不是受僱於聖雲宮，只是義務去幫忙，應該不算是
    業務行為云云。經查：
（一）甲○○未領有汽車駕駛執照，並於97年4 月13日凌晨3 時
      45分許，駕駛聖雲宮所有，車牌號碼WO-2275 號自用小貨
      車，沿高雄市○○區○○路由北往南行駛，行至中油煉油
      廠新北門前時，適有丁○○騎乘車牌號碼F78-732 號重型
      機車，沿後昌路由南往北方向，亦行至上開地點，甲○○
      左轉欲至新北門之際，其所駕駛之小貨車右前車頭與丁○
      ○所騎乘機車之車頭碰撞，致丁○○人車倒地，因而受有
      右側近端股骨骨折併疑腔室症候群、頭部外傷及頭皮撕裂
      傷、骨盆骨折等情，業經證人丁○○於警詢及偵訊中、證
      人邱明智於警詢中證述明確，並有道路交通事故現場圖、
      道路交通事故調查報告表（一）（二）、高雄市政府交通
      局車輛行車事故鑑定委員會鑑定意見書、高雄榮民總醫院
      97年5 月7 日、97年6 月20日、98年6 月1 日診斷證明書
      、車號查詢汽車車籍資料、行政院國軍退除役官兵輔導委
      員會高雄榮民總醫院98年10月16日高總管字第0980014973
      號函暨丁○○病歷資料函覆表及病歷影本各1 份、現場照
      片20張及日間照片8 張（警卷第4-5 頁、第7 頁、第8 頁
      、第10-11 頁、第12-13 頁、第14頁、第20-21 頁，偵卷
      第3 頁、第4 頁、第18頁、第22-31 頁，本院卷第13 -17
      頁、第20頁、第18頁、第48-97 頁）在卷可稽。此部分事
      實，堪以認定。
（二）按汽車駕駛執照為駕駛汽車之許可憑證，由駕駛人向公路
      監理機關申請登記，考驗及格後發給之。汽車駕駛人經考
      驗及格，未領取駕駛執照前，不得駕駛汽車；駕駛人駕駛
      汽車，應遵守道路交通標誌、標線、號誌之指示，並服從
      交通指揮人員之指揮；行車速度，依速限標誌或標線之規
      定，無速限標誌或標線者，應依下列規定：....三、應依
      減速慢行之標誌、標線或號誌指示行駛；在劃有分向限制
      線之路段，不得駛入來車之車道內；汽車行駛至交岔路口
      ，其行進、轉彎，應依下列規定：一、應遵守燈光號誌或
      交通指揮人員之指揮，遇有交通指揮人員指揮與燈光號誌
      並用時，以交通指揮人員之指揮為準。....七、轉彎車應
      讓直行車先行....；汽車駕駛人有下列情形之一者，不得
      駕車：....二、飲用酒類或其他類似物後其吐氣所含酒精
      濃度超過每公升0.25毫克或血液中酒精濃度超過百分之0.
      05以上，道路交通安全規則第50條第1 項、第90條、第93
      條第1 項第3 款、第97條第1 項第2 款、第102 條第1 項
      第1 款、第7 款、第114 條第1 項第2 款分別定有明文。
      查：
   1、本件被告之汽車駕駛執照業經吊銷，仍駕駛車牌號碼WO-2
      275 號自用小貨車，沿後昌路北向南內側快車道行駛，至
      煉油廠新北門口時，未遵守道路標線指示，而左轉跨越分
      向限制線駛入來車車道，逆向行駛，並未禮讓自南向北駛
      來之丁○○駕駛重機車先行等情，業據被告自承在卷，核
      與證人蔡天証於本院審理中之證述相符，並有道路交通事
      故現場圖各1 份、車禍現場照片20張在卷足參。是被告之
      汽車駕照既業經吊銷，於吊銷期間內，因無許可駕車之憑
      證，且已禁止其駕駛，自應認無照駕駛。又其有於劃有分
      向限制線之路段，駛入來車之車道內，及轉彎車未禮讓直
      行車先行之過失行為，並有無照駕駛之違規行為，堪稱明
      確。再當時天候晴朗，夜間有照明，道路乾燥無缺陷或障
      礙物，視距良好，有道路交通事故調查報告表（一）（二
      ）各1 紙在卷可佐。則被告在並無不能注意之情事下，竟
      為搶快，於路口前提前轉彎，未遵守道路標線指示，駛入
      對向車道，逆向行駛，疏未注意以致肇事，並造成被害人
      丁○○因而受有如事實欄所載之傷勢。
   2、又被害人丁○○行駛於設置閃光黃燈號誌之後昌路南向北
      慢車道，行至煉油廠新北門口時，未注意車前狀況，並小
      心通過，以致與被告發生本件車禍，且肇事後血液檢測酒
      精濃度為每公升191 毫克，換算呼氣酒精濃度為每公升0.
      95毫克等情，有其道路交通事故現場圖、道路交通事故調
      查報告表（一）（二）、上開酒測值紀錄表各1 紙在卷足
      憑。而閃光黃燈表示「警告」，車輛應減速接近，注意安
      全，小心通過。被害人酒後駕車，行經有設置閃光黃燈之
      路段，未能小心注意車前狀況，固有酒後駕車及未注意車
      前狀況之過失行為，而屬對於車禍之發生與有過失，惟仍
      不免除被告本件過失傷害刑責。
   3、再按稱重傷者，謂下列傷害：四、毀敗或嚴重減損一肢以
      上之機能，刑法第10條第4 項第4 款定有明文。查被害人
      丁○○因本件車禍，受有右下肢嚴重腰薦神經叢損傷，至
      無力、垂足及感覺障礙，難以復原及治癒等傷勢，有高雄
      榮民總醫院97年5 月7 日、97年6 月20日、98年6 月1 日
      診斷證明書、行政院國軍退除役官兵輔導委員會高雄榮民
      總醫院98年10月16日高總管字第0980014973號函暨丁○○
      病歷資料函覆表及病歷影本各1 份在卷足參。佐以被害人
      於偵訊中證稱：我現在無法站立，天天都要去榮總復建，
      因為神經叢受傷，腳板下垂，無法抬起等語（偵卷第18頁
      ）。可證被害人右下肢因本件車禍關係，神經受損，無法
      正常抬起、使用或行走，已喪失下肢支撐身體之機能，且
      此功能喪失，以目前醫療程度無法治癒，即已達於毀敗機
      能之程度，堪認已屬重傷害。被害人所受之重傷害結果，
      既係由被告之前開過失行為所致，則其二者間自具有相當
      因果關係無訛。
（三）被告雖以前詞置辯，惟查：
   1、按刑法上所謂「業務」，係指反覆同種類之行為為目的之
      社會活動，至於其報酬之有無，是否以營利為目的，均非
      所問，只須其具有反覆繼續性，即屬之；且主要部分之業
      務，固不待論，即為完成主要業務所附隨之準備工作與輔
      助事務，亦包括在內，且此項附隨之事務，不問其與業務
      係直接或間接之關係，均屬於其所執行業務之範圍（最高
      法院69年臺上字第4047號判例、81年度臺上字第1224號、
      90年度台非字第341 號判決意旨參照）。
   2、證人乙○○於本院審理中證稱：我是後勁廟產管理委員會
      的主任委員，當時因為發生中油氣爆事件，後勁居民就在
      高雄廠抗爭，約持續一年的時間，這個抗爭是屬於地方性
      的事情，甲○○就去義務幫忙，沒有薪水，廟雖然也有參
      與，但不屬於寺廟管理，車子也是因此借甲○○去清運垃
      圾等語（本院卷第121-122 頁）；證人丙○○並於本院審
      理中證稱：車牌號碼WO-2275 號自用小貨車的鑰匙是我在
      保管，誰要負責去清運垃圾，我就會把車子借他，當天是
      我把車子交給甲○○使用的；負責清運垃圾的人就是我跟
      甲○○等語（本院卷第122-123 頁背面）。可見被告駕駛
      車牌號碼WO-2275 號自用小貨車，清運中油高雄廠區之抗
      爭垃圾，行之有年，已屬常態，其反覆執行清運垃圾之工
      作，應當屬業務行為。而被告駕駛該小貨車載運垃圾雖非
      主要業務之一部，惟其係完成主要業務所需之附屬行為，
      仍屬附屬之業務。況被告於前往載運垃圾途中發生本件車
      禍，業據被告供承在卷，揆之前揭說明，被告既以反覆駕
      駛上開小貨車之行為，從事清運垃圾之社會活動，不論其
      駕車之目的為何，亦不問其是否受有報酬，均不失為業務
      上行為之性質。
   3、證人蔡天証雖另於本院審理中證稱：車牌號碼WO-2275 號
      自用小貨車是我借給被告使用的，因為那時我們在圍高雄
      廠，要去載運垃圾，平常都是我負責去載運，但那兩天我
      沒有空，甲○○說他要過去載，因為他平常就在廟那邊作
      義工，所以如果我沒有空的話，就會拜託他去載送等語（
      本院卷第122-123 頁背面）。然依蔡天証所述，被告並非
      聖雲宮之員工，僅係平常在廟裡作義工，若蔡天証真係臨
      時有事，須請他人代為清運垃圾，為何不詢問聖雲宮編制
      內之員工，反而係找平日在廟中做義工之甲○○？且若平
      日負責清運抗爭垃圾之人即為被告與蔡天証，則蔡天証有
      事無法清運垃圾時，應該找甲○○以外之人幫忙，才可以
      彌補人力不足的問題，否則蔡天証有事無法清運垃圾，卻
      未找人代理；與蔡天証找被告代理，結果均僅有甲○○1
      人負責清運垃圾，則蔡天証是否有找他人代理即無實益，
      又何必為此供述？可見證人蔡天証前開證述，內容已有矛
      盾。再聖雲宮與被告甲○○另同為附民案件之共同被告，
      而蔡天証又為聖雲宮之總務組長，當極力與被告劃清界線
      ，以避免聖雲宮遭受被害人之民事求償，是蔡天証前開證
      述，應有避重就輕之情，其供稱係臨時找被告幫忙清運垃
      圾之證詞，應與事實相違，無足採信。
（四）綜上，被告前開所辯，顯不可採，其駕駛上開自小貨車之
      行為，當屬業務行為。本件被告犯行，事證明確，應依法
      論科。
三、核被告所為，係犯刑法第284 條第2 項之業務過失致人重傷
    害罪。公訴人起訴所認被告係犯刑法第284 條第1 項前段之
    普通過失傷害罪，容有誤會，惟其起訴之基本社會事實同一
    ，法院自應予以審理，並變更起訴法條。又汽車駕駛人無駕
    駛執照駕車，因而致人受傷或死亡，依法應負刑事責任者，
    加重其刑至二分之一，道路交通管理處罰條例第86條第1項
    定有明文，本件被告甲○○未領有汽車駕駛執照，猶仍駕駛
    前開小貨車肇事而致被害人丁○○受有如事實欄所述之傷害
    ，自應加重其刑。又被告肇事後，於犯罪未發覺前，主動留
    在現場，且當警員到場處理車禍時，復坦承肇事，有高雄市
    政府警察局道路交通事故肇事人自首情形紀錄表1 紙附卷可
    參（警卷第15頁），足認被告所為合於自首要件，爰依刑法
    第62條前段規定，減輕其刑，並依法先加後減之。
四、原審認被告罪證明確，予以論罪科刑，固非無見，惟查：（
    一）被告長年駕駛聖雲宮所有，車牌號碼WO-2275 號之自用
    小貨車，從事載運煉油廠抗爭垃圾之業務，其駕車行為應屬
    其附屬業務，為從事業務之人，原判決漏未審酌，容有未合
    ；（二）被告除具有轉彎車未禮讓直行車先行之過失外，尚
    有未遵守道路交通標線而違規左轉，並逆向行駛於來車車道
    上之過失，原判決疏未論述，亦有未洽；（三）被害人丁○
    ○受有如事實欄所載之傷勢，已屬無法治癒之傷，應屬重傷
    害，原判決疏未調查，即有不合；（四）被害人丁○○尚有
    酒精濃度超過標準值仍駕車，於設置閃光黃燈路段，未減速
    注意、小心通過，及未注意車前狀況之過失，原判決就此部
    分漏未認定，亦有未洽。據此，檢察官以原判決於判決理由
    未認定被告為從事業務之人，並有違規左轉且逆向行駛之過
    失，且被害人所受之傷勢已屬重傷害等情為由提起上訴，為
    有理由，原判決既有上開可議之處，自應由本院將原判決撤
    銷改判。
五、爰審酌被告駕駛車輛於道路上，本應謹慎注意，遵守交通規
    則，以維護自身及其他參與道路交通者之安全，竟明知自己
    汽車駕照業經吊銷，已喪失於道路上駕駛汽車之權利，仍駕
    駛聖雲宮所有，車牌號碼WO-2275 號之自用小貨車，協助載
    運煉油廠抗爭垃圾，且於前往載運垃圾之過程中，未注意轉
    彎車應禮讓直行車先行，亦未遵守道路交通標線指示，隨意
    跨越分向限制線而駛入來車車道，並逆向行駛，以致撞擊正
    在直行前進之被害人所騎乘之車牌號碼F78-732 號重型機車
    ，致被害人受有如事實欄所載之重傷害，所為實有不該。且
    被告迄今仍未與被害人家屬達成和解，並於本院審理中自承
    ，事發至今已近2 年，均未曾前往被害人家中表達歉意及慰
    問，難認其有和解意願及悔意。雖被害人酒後駕車，並於設
    置閃光黃燈之路段未能小心注意，減速通行，對於本件交通
    事故之發生亦與有過失，然被告之過失程度顯較被害人為重
    ，另被告於警詢、偵查及本院審理中均坦承犯行，且前雖有
    犯罪紀錄，惟逾本件犯行已有5 年以上，尚不構成累犯，及
    其犯罪手段、被害人所受損害等一切情狀，量處如主文第2
    項所示之刑。
六、末按法院得為簡易判決處刑者，以所科之刑係宣告緩刑、得
    易科罰金或得易服社會勞動之有期徒刑及拘役或罰金為限；
    於檢察官聲請以簡易判決處刑之案件，法院認定之犯罪事實
    顯然與檢察官據以求處罪刑之事實不符，足認檢察官之求刑
    顯不適當者，應適用通常程序審判之，刑事訴訟法第449 條
    第3 項、第451 條之1 第4 項但書第2 款、第452 條分別定
    有明文。又地方法院簡易庭對被告為簡易判決處刑後，經提
    起上訴，而地方法院合議庭認不適宜簡易判決者，依同法第
    455 條之1 第3 項準用第369 條第2 項之規定意旨，應由該
    地方法院合議庭撤銷簡易庭之判決，改依第一審通常程序審
    判，其所為判決，應屬於第一審判決，檢察官仍得依通常上
    訴程序上訴於管轄第二審之高等法院（最高法院91年臺非字
    第21號判例意旨參照）。本件經本院審理後，認被告所犯之
    罪，應量處有期徒刑10月，自不得適用刑事訴訟法第7 編所
    定之簡易程序對其論罪科刑，而應依刑事訴訟法第452 條規
    定適用第一審通常程序判決，併予敘明。
據上論斷，應依刑事訴訟法第455 條之1 第1 項、第3 項、第45
2 條、第369 條第2 項、第364 條、第299 條第1 項前段、第30
0 條，刑法第284 條第2 項、第62條前段，道路交通管理處罰條
例第86條第1 項，判決如主文。
本案經檢察官許怡萍到庭執行職務。
中    華    民    國    99    年    1     月    27    日
                  交通法庭  審判長法  官  黃建榮
                                  法  官  王品惠
                                  法  官  楊珮瑛
以上正本證明與原本無異。
如不服本判決應於收受送達後10日內向本院提出上訴書狀，並應
敘述具體理由；如未敘述上訴理由者，應於上訴期間屆滿後20日
內向本院補提理由書（均須按他造當事人之人數附繕本）「切勿
逕送上級法院」。
中    華    民    國    99    年    1     月    28    日
                                  書記官  郭南宏
附錄本件論罪科刑法條全文
刑法第284條
（過失傷害罪）
因過失傷害人者，處六月以下有期徒刑、拘役或五百元以下罰金
，致重傷者，處一年以下有期徒刑、拘役或五百元以下罰金。
從事業務之人，因業務上之過失傷害人者，處一年以下有期徒刑
、拘役或一千元以下罰金，致重傷者，處三年以下有期徒刑、拘
役或二千元以下罰金。


司法院資訊處製作；財團法人民間司法改革基金會備份。
